【裁判字號】    99,交抗,137
【裁判日期】    990415
【裁判案由】    聲明異議
【裁判全文】
臺灣高等法院高雄分院刑事裁定         99年度交抗字第137號
抗  告  人  交通部公路總局高雄區監理所屏東監理站
代  表  人  乙○○
受  處分人  甲○
上列抗告人因違反道路交通管理處罰條例聲明異議案件，不服臺
灣屏東地方法院中華民國99年2 月9 日裁定（99年度交聲字第43
號），提起抗告，本院裁定如下：
    主  文
抗告駁回。
    理  由
一、本件抗告意旨略以：
  (一)查道路交通管理處罰條例第35條第1 項第1 款明定：「汽車
    駕駛人，駕駛汽車經測試檢定有下列情形之一者，處新臺幣
    1 萬5,000 元以上6 萬元以下罰鍰，並當場移置保管該汽車
    及吊扣其駕駛執照1 年；因而肇事致人受傷者，並吊扣其駕
    駛執照2 年；致人重傷或死亡者，吊銷其駕駛執照，並不得
    再考領：一酒精濃度超過規定標準。」，異議人違反上開處
    罰條例規定之行為，有屏警交字第V00000000 號舉發違反道
    路交通管理事件通知單可稽，違規事實足堪認定，本站據以
    裁處異議人罰鍰4 萬5,000 元並辦理吊扣駕駛執照1 年及施
    以道安講習，應無違誤，合先敘明。
  (二)次查，「一行為同時觸犯刑事法律及違反行政法上義務規定
    者，依刑事法律處罰之。但其行為應處以其他種類行政罰或
    得沒入之物而未經法院宣告沒收者，亦得裁處。」，「前項
    行為如經不起訴處分或為無罪、免訴、不受理、不付審理之
    裁判確定者，得依違反行政法上義務規定裁處之。」，固為
    行政罰法第26條第1 項、第2 項所明定。另據交通部7.17.
    交路字第0950006986號函示略以：「法務部行政罰法諮詢小
    組第1 次會議紀錄既已明確結論，緩起訴者乃附帶條件的不
    起訴處分，亦即是不起訴的一種」，準此，本案既經檢察官
    為緩起訴處分確定，自得依上開行政罰法第26條第2 項規定
    ，逕依違反行政法上義務規定裁處，至為明確。
  (三)綜上所述，本案依道路交通管理處罰條例第35條第1 項規定
    對異議人裁處罰鍰新台幣4 萬5,000 元整，吊扣駕駛執照12
    個月及施以道安講習部分，並無不當。原審法院裁定「原處
    分撤銷」，似無理由。爰請鈞院明察，撤銷原裁定云云。
二、本案經本院審理結果，認第一審裁定認事用法均無不當，應
    予維持，並引用第一審裁定書記載之理由（如附件）。
三、按交通部95年7 月17日交路字第0950006986號函釋固認為汽
    車駕駛人酒後駕車之行為，於受緩起訴處分後，仍得再予行
    政裁罰，惟按法官依據法律獨立審判，為憲法第80條所明定
    ，且依司法院大法官會議釋字第137 號、216 號解釋意旨，
    各機關依其職掌就有關法規為釋示之行政命令，法官於審判
    案件時，固可予以引用，但仍得依據法律，表示適當之不同
    見解，並不受其拘束。
四、本件抗告沒有理由，應予駁回。
五、據上論結，應依道路交通案件處理辦法第26條，刑事訴訟法
    第412 條，裁定如主文。
中    華    民    國    99    年    4     月    15    日
                  刑事第二庭    審判長法  官 林正雄
                                      法  官 陳啟造
                                      法  官 黃壽燕
以上正本證明與原本無異。
本裁定不得再抗告。
中    華    民    國    99    年    4     月    16    日
                                      書記官 林淑敏
附件：
台灣高雄地方法院99年度交聲字第43號交通事件裁定
臺灣屏東地方法院交通事件裁定          99年度交聲字第43號
原處分機關  交通部公路總局高雄區監理所屏東監理站
異  議  人
即受處分人  甲○
上列受處分人因違反道路交通管理處罰條例事件，對於交通部公
路總局高雄區監理所屏東監理站民國99年1 月20日所為之處分（
原處分案號：屏監違字第裁82-V00000000號）聲明異議，本院裁
定如下：
    主  文
原處分關於罰鍰新臺幣肆萬伍仟元部分撤銷。
前項撤銷部分，甲○不罰。
    理  由
一、原處分意旨略以：異議人即受處分人甲○於民國97年1 月25
    日11時30分許，騎乘車牌號碼P5R-917 號重型機車，在屏東
    縣萬丹鄉○○路66巷23號前，因有汽車駕駛人酒精濃度超過
    規定標準之違規事實，為警掣單舉發，嗣原處分機關即交通
    部公路總局高雄區監理所屏東監理站認異議人上開情形，違
    反道路交通管理處罰條例第35條第1 項第1 款規定，裁處罰
    鍰新臺幣（下同）45,000元、吊扣駕照1 年及施以道路交通
    安全講習等語。
二、聲明異議意旨詳如附件聲明異議狀所載。
三、按行政罰法第26條第1 項，一行為同時觸犯刑事法律及違反
    行政法上義務規定者，依刑事法律處罰之。但其行為應處以
    其他種類行政罰或得沒入之物而未經法院宣告沒收者，亦得
    裁處之。此條項係為一事不二罰之明文立法，究其立法目的
    ，乃在於一行為同時觸犯刑事法律及違反行政法上義務規定
    時，由於刑罰與行政罰同屬對不法行為之制裁，而刑罰之懲
    罰作用較強，故依刑事法律處罰，即足資警惕時，即無一事
    二罰而再處行政罰之必要，且刑事法律處罰，由法院依法定
    程序為之，較符合正當法律程序，應予優先適用。但罰鍰以
    外之沒入或其他種類行政罰，因兼具維護公共秩序之作用，
    為達行政目的，行政機關仍得併予裁處，故為第一項但書規
    定。亦即，一行為同時觸犯刑事法律及違反行政法上義務規
    定時，由於刑罰與行政罰同屬對不法行為之制裁，而刑罰之
    懲罰作用較強，故依刑事法律處罰，即足資警惕時，實無再
    重複處行政罰之必要。但罰鍰以外之沒入或其他種類行政罰
    ，因兼具維護公共秩序之作用，為達行政目的，行政機關仍
    得併予裁處。另按同條第2 項規定，前項行為如經不起訴處
    分或無罪、免訴、不受理、不付審理之裁判確定者，得依違
    反行政法上義務規定裁處之。亦即，行為人之同時觸犯刑事
    法律及行政法上義務之行為，若已經刑事部分為不起訴處分
    、無罪、免訴、不受理、不付審理之裁判確定者，則無上開
    立法理由所述行為已受刑事處罰，不應就同次行為而受2 次
    處罰之情形。惟行政罰法第26條第2 項所謂「行為如經不起
    訴處分或無罪、免訴、不受理、不付審理之裁判確定者」之
    意涵為何？是否包括檢察官以一定負擔為條件所為之緩起訴
    處分在內？按：
（一）依文義解釋，行政罰法第26條第2 項僅明文列舉得再為行
      政裁罰之事由僅有不起訴處分、無罪、免訴、不受理、不
      付審理裁判確定之五種類型，且無概括條款規定其他得與
      上述五種刑事裁定等量齊觀之類型，是基於明示其一排斥
      其他之法理，不應擴張解釋包含緩起訴處分確定之類型。
（二）依據緩起訴處分制度之本質，為介於起訴及微罪職權不起
      訴間之緩衝制度設計，其具體效力依刑事訴訟法第260 條
      規定，於緩起訴處分期間屆滿未經撤銷者，非有同條第1
      款或第2 款情形之一不得對於同一案件再行起訴，即學理
      上所稱實質確定力，足見在緩起訴期間內，尚無實質確定
      力可言（最高法院94年臺非字第215 號判例、95年度臺非
      字第284 號判決意旨參照），故觸犯刑事法律之犯罪行為
      符合緩起訴要件者，雖經檢察官為緩起訴處分而暫緩起訴
      ，然仍係認被告有犯罪嫌疑，始予暫緩起訴，並得課被告
      以一定之負擔或指示，此與不起訴處分係因犯罪嫌疑不足
      或其他原因，不得附條件或負擔，仍顯有不同，故緩起訴
      處分與不起訴處分之性質有異，行政罰法第26條第2 項並
      未明列緩起訴處分，自不宜擴張解釋。
（三）依附負擔之緩起訴處分對受處分人產生之法律效果，檢察
      官依刑事訴訟法第253 條之2 第2 項規定為緩起訴處分，
      課以被告金錢給付、勞務提供及處遇措施者，此等處分名
      義上雖非刑罰，仍是一種特殊的處遇措施，性質上已係實
      質的制裁，造成被告財產減少、自由及人性尊嚴限制或義
      務增加等權利生不利的影響，是此類「特殊的處遇措施」
      性質上當屬干預人民自由之處分，實與刑事制裁無異。足
      見，行政罰法第26條第2 項所謂未處以刑事處罰之意涵，
      並不包括檢察官以一定負擔為條件而對受處分人所為之緩
      起訴處分，至為明確。
四、經查，查本件異議人因上開酒後駕車案件，經臺灣屏東地方
    法院檢察署檢察官於以97年度偵字第1102號為緩起訴處分（
    緩起訴期間為1 年6 月，並異議人應向指定之公益團體、地
    方自治團體或社區提供120 小時之義務勞動，嗣後經同署檢
    察官依職權逕送再議，由臺灣高等法院高雄分院檢察署駁回
    再議而確定，上開緩起訴處分期間，業於98年9 月24日期滿
    未據撤銷等情，有臺灣高等法院被告前案紀錄表、臺灣高等
    法院高雄分院檢察署97年度上職議第1544號處分書、臺灣屏
    東地方法院檢察署檢察官97年度偵字第1102號緩起訴處分書
    在卷可稽（見本院卷第11至13頁），故該緩起訴處分業已確
    定，足可認定。是異議人對於其酒精濃度超過規定標準而駕
    駛動力交通工具之違規行為已受刑事處罰，自無再依行政罰
    法第26條第2 項處以行政罰鍰之必要。原處分機關未考量上
    情，仍科處異議人罰鍰45,000元，即有違誤，異議人就此部
    分聲明異議，為有理由，應由本院將原處分撤銷，並為不罰
    之諭知，以資適法。至原處分裁處異議人吊扣駕照1 年及應
    施以道路交通安全講習部分，已於99年1 月21日執行完畢，
    有違反道路交通管理事件不服裁決聲明異議案件移送書、駕
    駛執照吊扣執行單在卷可佐（見本院卷第2 、10頁），是此
    部分自不在本件審理及撤銷之範圍內，併予敘明。
五、末以，道路交通管理處罰條例第35條第8 項固定有汽車駕駛
    人經裁判確定處以罰金低於該條例第92條所訂最低罰鍰基準
    規定者，應依該條例裁決繳納不足最低罰鍰部分之規定。惟
    檢察官以緩起訴命被告向指定之公益團體、地方自治團體或
    社區提供義務勞務，與道路交通管理處罰條例第35條第8 項
    因違反道路交通安全規定之行政法上義務而裁判確定處以「
    罰金」，其性質迥然不同，並無所謂差額可言，亦無適用該
    條例之可能，附此敘明。
六、爰依道路交通案件處理辦法第20條前段，裁定如主文。
中    華    民    國    99    年    2     月    9     日
                  交通法庭      法  官  羅森德
以上正本證明與原本無異。
如不服本裁定應於收受送達後5 日內向本院提出抗告書狀敘述抗
告之理由抗告於臺灣高等法院高雄分院。
中    華    民    國    99    年    2     月    9     日
                                書記官  盧姝伶

司法院資訊處製作；財團法人民間司法改革基金會備份。
